【裁判字號】    90,簡上,10
【裁判日期】    900820
【裁判案由】    確認界址等
【裁判全文】
臺灣苗栗地方法院民事判決  九十年度簡上字第一○號
    上  訴  人  乙○○
    訴訟代理人  丙○○
    被上訴人    甲○○
    複代理人    劉華麗
右當事人間請求確認界址事件，上訴人對於中華民國八十九年十二月二十二日本院苗
栗簡易庭八十八年度苗簡字第三三九號第一審判決提起上訴，本院判決如左：
    主      文
上訴駁回。
第二審訴訟費用由上訴人負擔。
    事      實
甲、上訴人方面：
一、聲明：求為判決(一)原判決廢棄。(二)確認上訴人所有坐落苗栗縣卓蘭鎮○○段四二
    地號與被上訴人所有同上地段三九地號土地間之界址，如地籍調查表所示之地籍
    經界線。
二、陳述：除與原判決所記載相同者，茲予引用外，補稱：
(一)查內政部土地測量局提供之鑑定書所載：「第一項第(一)點以虛線表示兩造指界位
    置，以實線表示地籍圖經界線（被上訴人指界者皆同地籍圖經界線）。第(二)點依
    兩造各自主張指界位置，依據地政機關保管之地籍圖、地籍調查表、座標資料、
    土地資料鑑測結果。第三項鑑定結果說明之第(二)點圖示實線係地籍圖經界線，及
    第(三)點圖0－0－0－0－0－0－0－0－0－00－00－00－00點連
    接實線係新厝段三七、三八、三九地號土地所有權人指界位置（同地籍圖經界線
    ）」，惟經上訴人調閱地政機關保管之地籍調查表所記載為：「土地界址標示依
    實地調查情形如測量原圖符號點Ｘ～Ｙ～Ｚ～，Ａ～，Ｂ～Ａ點連接實線為兩造
    等所有土地之經界線，附註填表說明．．．．表示四二地號土地界址位置包括界
    標（道路）在內，換言之，四二地號與三七、三八及三九地號土地間原來正確之
    轉折點應如地籍調查表所記載之測量原圖符號點為Ｘ～Ｙ～Ｚ～，Ａ～，Ｂ～Ａ
    點（共六處轉折點）之連接實線方為兩造所有土地之正確經界線，自非被上訴人
    所指界圖示0－0－0－0－0－0－0－0－0－00－00－00－00點
    （共十三處轉折點）。
(二)次查，依內政部土地測量局提供之鑑定書所載：「第二項用精密電子測距經緯儀
    在系爭土地周圍施測圖根點，經計算檢核閉合後，作為測區之控制點，依該圖根
    點為基點，用上列儀器分別施測系爭土地及附近各界址點，並計算各界址之坐標
    輸入電腦，．．．」，惟依據苗栗縣政府九十年三月十二日（九十）府地測字第
    九０二０六二八號函所載：奉內政部八十九年九月十一日（八九）內地字第八九
    一二六０二號核准之重新實施地籍測量卓蘭鎮九二一震災地區辦理地籍圖重測通
    知書指出：「九二一地震造成本縣部分土地位移錯動嚴重，經內政部土地測量局
    檢測結果，以卓蘭鎮Ｋ２０４號三等衛星控制點往西北方位移九．０七公尺為最
    。」證實卓蘭鎮經震後地籍已嚴重毀損，且查震後現行重測法規對於擠壓變形地
    區之測量仍無明確辦法可供遵行，災區重測作業辦法有賴中央主管機關早日訂定
    ，綜觀此現象揭示，卓蘭鎮經九二一震災後土地確實有擠壓變形情形，則震災後
    所為之測量是否能百分之百還原現地本來之正確位置更應審慎評估與確認。
(三)再查，內政部土地測量局提供之鑑定書所載：「第一項第(三)點系爭土地依登記簿
    所載面積、地籍圖經界線計算面積，原告、被告指界計算面積並製作面積分析表
    。」惟查，鑑定圖所為之面積分析並無詳細數據之計算式，亦無依據實地對照與
    圖上換算邊長等內容。另關於鑑測結果兩造土地面積是否增減原因甚多，或因其
    四鄰土地面積增減，或因測量人為誤差、登載錯誤所致，就內政部土地測量局測
    量範圍而言，若四二地號與三七、三八及三九地號土地面積暫無增減，並不代表
    其周邊如三四、四二之三、四二之九、四二之五等地號之土地面積亦無增減情形
    產生，換言之，可能所測四筆土地皆已自遠處遞移而造成現地經界線產生偏移，
    是以卓蘭鎮為震災區土地有擠壓變形地帶之測量，面積是否增減更應擴大施測範
    圍檢視以求正確週延，尚無從僅就兩造之土地為面積分析之部分測量。
三、證據：援用原審之證據方法，補提：土地交換協議書、本院八十七年度全字第九
    五０號民事裁定、苗栗縣大湖地政事務所土地複丈成果圖各一件為證，並聲請向
    苗栗縣大湖地政事務所調閱新舊地籍圖及地籍調查表。
乙、被上訴人方面：
一、聲明：求為判決上訴駁回。
二、陳述：除與原判決所記載相同者，茲予引用外，補稱：
    兩造於原審均同意本件界址之鑑定由內政部土地測量局施測辦理，並已由該局完
    成鑑定報告在卷可稽，而內政部土地測量局係我國最高土地測量鑑定單位，其據
    實測量之結果被上訴人完全同意，並經原審引為判決之依據，詎上訴人竟稱內政
    部土地測量局所取得作為依據之座標是否全然正確有待商榷，企圖推翻鑑定報告
    ，洵屬無據。
三、證據：援用原審之證據方法。
    理      由
一、本件上訴人起訴主張：其所有坐落苗栗縣卓蘭鎮○○段四二地號與被上訴人所有
    坐落同段三九地號土地互相毗鄰。茲因上訴人所有之前開土地與被上訴人所有土
    地之間原來就有自然之高低落差，故早年即沿兩造界址興築下為石砌，上覆水泥
    之田埂，並以該田埂為兩造之界址，多年來均無爭議。而兩造界址位置先後經七
    十一年全省地籍重測、都市計畫地目變更後土地分割測量及八十六年台三線拓寬
    工程竣工後，由被上訴人申請測量，並經大湖地政事務所於前開土地多次測量結
    果，均與上訴人主張之界址位置相符，兩造之界址處亦設有界標及油漆紅點。又
    兩造間之界址雖應以地籍線為準，惟因歷經九二一地震，卓蘭鎮於震後地形嚴重
    擠壓變形，則內政部土地測量局鑑定報告後附之測量圖是否正確，即有待商榷，
    縱依鑑定報告所載被上訴人指界之界址與地籍線相同，並無面積增減情形，惟卓
    蘭鎮經九二一地震後，地形已有嚴重位移現象，致現地之經界線亦已產生偏移，
    則震災後所為之測量恐無法百分之百還原，況鄰接所有土地面積縮滅異動情形，
    或因測量人為誤差、登載錯誤所致，不一而定，則應將施測面積擴大，以求面積
    計算之正確，則內政部土地測量局之測量結果自無從採信，其認兩造間之界址應
    以地籍調查表所示之地籍經界線為準，爰依法請求確認兩造前開土地之界址。而
    被上訴人則以：兩造於原審均同意本件界址之鑑定由內政部土地測量局施測辦理
    ，並已由該局完成鑑定報告，因內政部土地測量局係我國最高土地測量鑑定單位
    ，被上訴人完全同意該局之據實測量結果，詎上訴人竟稱內政部土地測量局所取
    得作為依據之座標是否全然正確有待商榷，企圖推翻鑑定報告，洵屬無據等語，
    資為抗辯。
二、查上訴人主張其所有坐落苗栗縣卓蘭鎮○○段四二地號與被上訴人所有坐落同上
    地段三九地號土地互相毗鄰。兩造系爭土地界址先後經七十一年全省地籍重測、
    都市計畫地目變更後土地分割測量，及八十六年台三線拓寬工程竣工後，由被上
    訴人申請測量，並經大湖地政事務所於前開土地多次測量結果均無爭議。然八十
    七年間，訴外人詹煉坤等人擅自挖除兩造界址處之界標，並自行埋設水泥樁，嗣
    於八十七年十二月十六日，地政機關測量人員施測時竟未先檢測原測量標，亦未
    依原圖根點與原界址點作為依據，以致將系爭土地界標誤測，該次測量結果亦有
    重大誤差，兩造界址遂生不明確之爭議等情，業據其於原審提出土地登記簿謄本
    及地籍圖謄本等件為證，且為被上訴人所不爭執，自堪信為真實。
三、經查，依系爭二筆土地登記簿謄本之記載觀之，上訴人所有前開土地於登記簿謄
    本所載之面積為０．二四八二公頃，被上訴人所有同段三九地號土地面積則為０
    ．０七七八公頃等情，為兩造所不爭，自堪信實在。而本件經原審依上訴人之聲
    請囑託內政部土地測量局派員會同到場勘驗，並分別就兩造指界位置及地籍圖之
    經界線實施界址之鑑測，經內政部土地測量局測量人員以精密電子測距經緯儀檢
    測系爭土地附近之圖根點，經計算檢核閉合後，據為該測區之控制點，依該圖根
    點為基點，用上列儀器分別施測系爭土地及附近各界址點，並計算各界址點之坐
    標輸入電腦，用自動繪圖儀展繪於鑑測原圖上（與地籍圖同比例尺：五百分之一
    ），然後依據苗栗縣大弧度正事務所保管之地籍圖謄繪本案有關土地地籍圖經界
    線，並與前項成果核對檢核後，測定於鑑測原圖上做成鑑定圖，依該鑑定之結果
    顯示，本件系爭二筆地號土地之正確界址應如附圖所示之８—９—１０—１１—
    １２—１３點連接實線，亦即為系爭二筆土地之地籍線，參以前開鑑測方法既已
    檢測各基準點間之方向、距離、相關位置及各基準點與四鄰之界址間之方向、距
    離、相關位置等情，而鑑測結果亦與兩造於土地登記簿謄本所登載之土地面積相
    符，此有內政部土地測量局八九地測二字第一六一三七號函、鑑定書、鑑定圖及
    面積分析表附於原審卷足稽，又前開施測方法應係目前國內最進步之測量方法，
    而兩造亦均同認應以地籍線為兩造間土地之界址，則本院認以地籍圖之經界線即
    如附圖所示之８—９—１０—１１—１２—１３點連接實線為系爭二筆土地之界
    址，則兩造土地之面積均未有變更，最為妥適，堪足採為系爭二筆土地間界址之
    依據。
四、本件上訴人雖主張兩造間之界址固應以地籍線為準，惟系爭二筆土地前於七十一
    年間曾經地籍圖重測，依該地籍調查表所示之界標僅為符號點Ｘ～Ｙ～Ｚ～，Ａ
    ～，Ｂ～Ａ點連接實線（共六處轉折點），並非鑑定圖所示之0－0－0－0－
    0－0－0－0－0－00－00－00－00點連接之實線（共十三處轉折點
    ），則應以地籍調查表之地籍經界線為兩造之界址云云。惟查，台灣地區現有重
    測前之舊地籍圖，多係日據時期所遺留之地籍副圖，由於當初謄繪技術之差異、
    測量技術之不精，以及摺疊斷痕等關係，產生諸多圖地不合之現象，為解決此問
    題，土地法於六十四年七月二十四日修正增訂有關地籍圖重測之規定，依土地法
    第四十六條之一及同條之二第一項暨第四十七條授權中央地政機關所訂之地籍測
    量實施規則規定主旨，在以較新科學方法，更新測量技術和儀器，普收測量整理
    實效，使地籍登記趨於正確，以杜糾紛，而依地籍測量實施規則第七十九條之規
    定：「地籍調查，係就土地坐落、界址、地目、原有面積、使用狀況及其所有權
    人、他項權利人與使用人之姓名、住所等事項，查註於地籍調查表內。前項所有
    權人之土地界址，應於地籍調查表內繪製圖說，作為戶地界址測量之依據。」依
    前開規定足悉地籍調查表所載圖示、圖說僅為概略圖況，並僅為日後界址測量之
    參考依據，自應以重測後依精密儀器所繪製、公告之地籍圖較為精確可採，況因
    該地籍調查表之圖說比例與重測後地籍圖之繪製比例並不相同，難免出現轉折點
    數量不一情形，本件上訴人既自承公告後之地籍圖是正確的，並無錯誤（見本院
    九十年八月六日言詞辯論筆錄），而本件內政部土地測量局亦係依該地籍圖繪製
    系爭土地間之界址如0－0－0－0－0－0－0－0－0－00－00－00
    －00點之連接實線，則上訴人前開主張尚非足採。
五、至上訴人雖又主張依據苗栗縣政府九十年三月十二日（九十）府地測字第九０二
    ０六二八號函足悉九二一地震造成苗栗縣卓蘭縣部分土地位移錯動嚴重，經內政
    部土地測量局檢測結果，以卓蘭鎮Ｋ２０４號三等衛星控制點往西北方位移九．
    ０七公尺為最，則測量局能否精確測量即待商榷云云，惟此已為被上訴人所否認
    。經查，上訴人固提出苗栗縣政府地籍圖重測政令宣導通知書證明苗栗縣卓蘭鎮
    歷經九二一地震後確有土地位移錯動現象，惟觀之前開通知書所載實施地籍圖重
    測區內之土地地號僅係上訴人所有坐落苗栗縣卓蘭鎮○○段二六０二地號土地，
    並非系爭坐落苗栗縣卓蘭鎮○○段三九及四二地號二筆土地，而依該通知書說明
    欄：「1.本府管理苗栗縣卓蘭鎮○○段地籍，因九二一地震，致土地擠壓、隆起
    、錯動、位移嚴重，為確保地籍之完整，經本府報內政部八十九年九月十一日
    內地字第８９１２６０２函核准，依照土地法第四十六條之一規定重新實施地籍
    測量。」及地籍圖重測有關問題問答：「一、為什麼要辦理地籍圖重測？九二一
    地震造成本縣部分土地位移錯動嚴重，經內政部土地測量局檢測結果，以卓蘭鎮
    Ｋ２０４號三等衛星控制點往西北方位移九．０七公尺為最。震後地籍嚴重毀損
    ，辦理地籍圖重測可釐清地籍、保障產權，以利受災民眾早日重建家園。」各等
    語足悉，尚非苗栗縣卓蘭鎮全鎮土地均發生位移錯動現象，僅以卓蘭鎮○○段部
    分土地有此現象，更以卓蘭鎮Ｋ２０４號三等衛星控制點往西北方位移九．０七
    公尺為位移最嚴重之區域，此有該通知書在卷足稽，而系爭二筆土地均非坐落卓
    蘭段，而係新厝段，而上訴人復未能舉證證明系爭二筆土地亦有土地位移錯動現
    象，實難遽為有利於上訴人之認定，應認其前開主張要非足採。本件上訴人雖另
    主張應將施測面積擴大，並將系爭二筆土地周圍土地均納入施測範圍，以求界址
    之正確云云。惟系爭二筆土地周圍土地均非本件確認界址訴訟之訴訟標的，復未
    經上訴人追加訴訟，則周圍土地均尚非本院所得審理判決之對象，是上訴人此部
    分主張亦非足取。
六、從而，兩造就系爭二筆土地間之界址，應確定如附圖示之８—９—１０—１１—
    １２—１３點連接實線，原審就系爭土地界址之認定，要無不合，上訴論旨猶執
    前詞，聲明廢棄改判，非有理由，其上訴應予駁回。
七、因本案事證已臻明確，兩造其餘主張陳述及所提之證據，經審酌與本院前揭判決
    不生影響，無一一論述之必要，附此敘明。
據上論結，本件上訴為無理由，依民事訴訟法第四百三十六條之一第三項、第四百四
十九條第一項、第七十八條，判決如主文。
中      華      民      國    九十      年      八      月      二十    日
                                  臺灣苗栗地方法院民事庭
~B審判長法官  陳  鴻  斌
~B法      官  王  萬  金
~B法      官  高  敏  俐
右為正本係照原本作成。
本判決不得上訴。
~B法院書記官  陳  蕙  楠
中      華      民      國    九十      年      八      月      二十    日


司法院資訊處製作；財團法人民間司法改革基金會備份。
